【裁判字號】    98,易,981
【裁判日期】    981014
【裁判案由】    恐嚇取財
【裁判全文】
臺灣臺南地方法院刑事判決               98年度易字第981號
公  訴  人  臺灣臺南地方法院檢察署檢察官
被      告  乙○○
上列被告因恐嚇取財案件，經檢察官提起公訴（98年度偵字第63
8號、第639號），判決如下：
    主  文
乙○○無罪。
    理  由
一、公訴意旨略以：被告乙○○得知他人欲收受金融機構帳戶之
    訊息後，應能預見一般人取得他人金融帳戶之行徑，常與財
    產犯罪之需要密切相關，且取得他人帳戶之目的，在於取得
    贓款及掩飾犯行不易遭人追查，又對於提供帳戶，雖無引發
    他人萌生犯罪之確信，但仍以縱若有人持以犯罪，亦不違反
    其幫助犯罪之本意，竟基於幫助不詳姓名人士恐嚇取財之犯
    意，於不詳時間將其所開設之台新國際商業銀行崇德分行帳
    戶（帳號:000-00000000000000號）（下稱系爭帳戶）之存
    摺、提款卡及密碼，交付予真實姓名、年籍不詳之擄鴿勒續
    集團成員使用。嗣該犯罪集團成員共同基於為自己不法所有
    之意圖，於不詳時間、地點架設鴿網，趁鴿主訓練賽鴿放飛
    之際，竊取如附表所示被害人所有之賽鴿。繼於如附表所示
    之時間，依照所竊賽鴿之腳環，撥打電話向如附表所示被害
    人恫嚇稱：必須依指示匯款至其指定帳戶中，否則賽鴿將無
    法釋回等語，致如附表所示之被害人因而心生畏懼，分別匯
    入被告上開帳戶內。嗣經警據報循線查獲上情，因認被告涉
    有刑法第30條第1項、第28條、第346條第1項之幫助共同恐
    嚇取財罪嫌云云。
二、按舉證責任係指「檢察官就被告犯罪事實舉證（提出的證據
    ）未詳盡時，將受不利益判斷」之原則。以下分述之：
  (一)檢察官之舉證範圍：
    檢察官之舉證事項應以無罪推定原則為基礎，以定其適用範
    圍。無罪推定原則原本係針對犯罪事實所為之考量原則，使
    無罪責無刑罰之實體法原則，反映於訴訟法上之無罪責證明
    者即應為無罪判決之原則。因而，無罪推定原則對於此些直
    接影響被告罪責存在與否及範圍之所有與實體法事實有關者
    ，皆有其適用。換言之，有關構成要件該當事實、阻卻違法
    之事實、阻卻罪責之事實、客觀處罰條件事實、刑罰之加重
    減輕免除之事實以及關於量刑之事實等，檢察官皆負有舉證
    責任。
  (二)檢察官之舉證程度：
    一般而論，犯罪事實存在與否，亦即所謂的真偽不明的情況
    ，未必即指真偽程度各佔一半之情形，祇要未達能證明犯罪
    事實存在之程度即為所指。尤其在刑事訴訟程序裡，所要解
    決之案件皆與剝奪人民權益息息相關之重大處分行為－「刑
    罰」有關，因而對於犯罪事實存在與否之證明程度要求的特
    別高。因此，刑事訴訟程序中之舉證責任，在於高度之證明
    （超越合理的可疑程度）無法達成時（陷於真偽不明時），
    立即啟動其機能，以判斷負擔舉證責任者之敗訴責任。
  (三)檢察官之實質舉證責任：
    刑事訴訟法第161條、第163條修正之後，檢察官於公判庭中
    對於犯罪事實所應負的實質舉證責任，將無法如同過去般得
    假藉任何理由意圖逃脫，而將實質的舉證責任毫無理由地轉
    嫁給被告，使被告自始蒙上被推定為有罪之陰影。亦基於雙
    方當事人（檢察官與被告，自訴案件中之自訴人與被告亦同
    ）皆得為證據調查之聲請，「實質的舉證責任」與「形式的
    舉證責任」之概念，於訴訟程序中明顯地呈現出，而使法庭
    出現活絡現象。
  (四)總而言之，在現行當事人主義的訴訟架構下，應建立起由檢
    察官負擔舉證責任之制度，且係屬於犯罪事實限於真偽不明
    之敗訴結果責任。換言之，一旦檢察官在公判庭上無法就被
    告之犯罪事實證明至「超越合理的可疑程度」時，法院基於
    其中立第三人之立場，即應對被告諭知無罪判決，不應超過
    檢察官之舉證範圍再依職權進行證據之調查（蒐集），如此
    才有助於檢察官舉證責任之落實，亦使院檢雙方角色、權責
    分明，嚴守其職務本分，不再接續糾問被告，如此始能落實
    公平法院之理念。
三、又按，犯罪事實應依證據認定之，無證據不得認定犯罪事實
    。不能證明被告犯罪者，應諭知無罪之判決。刑事訴訟法第
    154條第2項、第301條第1項分別定有明文。次按認定不利於
    被告之事實，須依積極證據，茍積極證據不足為不利於被告
    事實之認定時，即應為有利於被告之認定，更不必有何有利
    之證據。而認定犯罪事實所憑之證據，雖不以直接證據為限
    ，間接證據亦包括在內，然無論直接或間接證據，其為訴訟
    上之證明，須於通常一般之人均不致有所懷疑，而得確信其
    為真實之程度者，始得據之為有罪之認定，倘其證明尚未達
    到此一程度，而有合理之懷疑存在，致使無從為有罪之確信
    時，即應為無罪之判決（最高法院30年上字第816號、76 年
    臺上字第4986號判例意旨參照）。再按檢察官就被告犯罪事
    實，應負舉證責任，並指出證明之方法，刑事訴訟法第161
    條第1項定有明文。故檢察官對於起訴之犯罪事實，應負提
    出證據及說服之實質舉證責任。倘其所提出之證據，不足為
    被告有罪之積極證明，或其指出證明之方法，無從說服法院
    以形成被告有罪之心證，基於無罪推定之原則，自應為被告
    無罪判決之諭知，最高法院92年臺上字第128號判例意旨參
    照。再按，刑事被告並無自證己罪之義務，其在訴訟上所為
    之辯解，只須達於對起訴事證提出合理質疑之程度為已足，
    檢察官如對被告所舉反證仍有爭執，即應依刑事訴訟法第一
    百六十一條規定積極舉證釋疑。被告等既堅決否認犯罪，檢
    察官所舉證據復不足以使法院產生有罪之心證，原判決因認
    被告等犯罪不能證明，於法尚無不合，最高法院97年度台上
    字第3099號判決意旨參照。依上開最高法院判例及判決意旨
    可知，基於被告無自證己罪之義務，被告對於檢察官所起訴
    之事證所為之辯解，只須使法院達於合理懷疑之程度即可，
    檢察官如有爭執，即須依刑事訴訟法第161條積極舉證，惟
    檢察官所舉證據如不足以使法院對被告產生有罪確信之心證
    ，基於無罪推定之原則，法院即應為被告無罪判決之諭知。
四、檢察官認為被告涉有上開罪嫌之依據：
    本件公訴人認被告涉有上開犯行，無非係以前開事實有證人
    即被害人甲○○、丁○○之匯款執據、被告系爭帳戶之開戶
    資料及客戶歷史交易清單各1份為其論據。
五、證據能力之有無：
    公訴人所提出之上開證據資料、方法及本院依職權調取台新
    銀行的相關函覆資料，業經本院於98年9月30日公開審理之
    始，經評議後當庭宣示具有證據能力並載明於審判筆錄。
六、被告之辯解：
    被告固不否認伊有申請系稱帳戶，及如附表所示之被害人甲○○、丁○○分別遭犯罪集團恐嚇，而分別於如附表所示之
    時間匯款如附表所示之金額至系爭帳戶等情，惟堅決否認有
    何幫助恐嚇取財之犯行，辯稱：系爭帳號之存摺、提款卡及
    密碼可能係於98年1月間，有位綽號「許仔」之男性友人到
    伊家時，趁伊不注意時偷走，提款卡之密碼當時係記載在提
    款卡上，伊並未將系爭存摺、提款卡及密碼販賣或提供他人
    使用等語。
七、本院之判斷：
  (一)按幫助犯之成立，必須行為人主觀上具有幫助之故意，客觀
    上具有幫助之行為。詳言之，必須行為人基於幫助正犯犯罪
    之意思，於行為前或實施中給正犯以精神上或物質上之助力
    ，而參與犯罪構成要件以外之積極或消極行為，以助成正犯
    犯罪之實施為要件。是本案之關鍵即在於被告是否有基於幫
    助犯罪集團恐嚇取財之犯意，將系爭帳戶之存摺、提款卡及
    密碼交付予犯罪集團使用? 或係如被告所辯，系爭存摺、提
    款卡及密碼確係遭人所竊而遺失?
  (二)經查：
    1.如附表所示之被害人甲○○、丁○○係因犯罪集團以被告
      所申請之系爭帳戶為工具，向被害人恐嚇，因而心生畏懼
      ，進而分別交付如附表所示之金額予犯罪集團成員，被害
      人因而受有財產上之損害之事實，業據被害人甲○○、丁○○分別於警詢指述綦詳，復有被害人甲○○、丁○○之
      匯款執據、被告系爭帳戶開戶基本資料及客戶歷史交易清
      單各一份附卷可參，是此部分之事實堪以認定。
    2.公訴人認被告能預見其金融帳戶將遭利用為人頭帳戶，卻
      仍提供帳戶予他人，因而有幫助恐嚇取財之不確定故意等
      情，乃以系爭帳戶開戶資料、客戶歷史交易清單及被害人
      之匯款執據等作為所憑之證據。然前開資料，至多僅能證
      明被告有開立系爭帳戶，以及事後該帳戶為犯罪集團用以
      收受提領被害人匯款之事實，尚不能證明被告確有將該帳
      戶之存摺、提款卡及密碼交付他人之客觀事實，乃至確有
      幫助恐嚇取財之主觀犯意。
    3.茲將本件被告分別於偵訊及本院審理時之供述或證述整理
      如下：
      (1)偵查時供稱：「今年農曆過年後伊拿提款卡要去存款，
        但是找不到，銀行的人告訴伊說伊的提款卡在分行，伊
        才知道伊的提款卡被偷，伊放在家中抽屜，只有一個人
        去過伊家兩次，他姓許，名字不詳，他太太叫他朋仔，
        是以前公司同事，伊認為提款卡是被他偷，存摺也被偷
        走，伊本來有他的電話，但是後來打不通，伊就把他的
        電話號碼消掉了」、「伊台新銀行帳戶已經有兩、三年
        沒有使用了」、「伊最近兩三年都沒有使用任何帳戶存
        提款，伊工錢都領現金，錢拿到後就繳房租等，都沒有
        存入銀行」、「今年過年伊姊姊及姊夫有包紅包予伊，
        伊想把錢存起來」、「伊的提款卡密碼123456」、「伊
        怕忘記，所以伊將密碼寫在存摺上」等語（見偵查卷98
        年度偵緝字第639號卷頁11至12）；另於偵查時供稱：
        「系爭帳戶係因伊工作領到薪水欲存入而開戶使用，伊
        薪水都是領現金」、「伊還有玉山銀行的帳戶，但已經
        遺失了，超過八年沒有使用」、「伊的提款卡是在今年
        一月份的時候，伊朋友有到伊家二次，因為伊家很少人
        會去，所以伊認為是伊朋友叫許仔偷的」、「伊設定密
        碼為123456，是因怕忘記」、「在今年1月份之前這個
        帳戶都是伊在用，沒有交給別人」、「這個帳戶沒有常
        常在用，有超過二年沒有使用這個帳戶，中間只有使用
        過二、三次」、「這二、三次都是因為缺錢，伊叫姊姊
        、妹妹匯錢到這個帳戶，伊再去領」、「伊只有領二、
        三仟元，領完後存摺剩下幾十元到幾佰元」、「除了伊
        姊姊、妹妹匯二、三次給你外，沒有其他人匯錢予伊」
        、「伊是於二月初發現被偷，伊發現時沒有報案，只有
        掛失」等語（見偵查卷98年度偵緝字第639號卷頁22至2
        3）。
      (2)本院審理時供稱：「伊以前有一個玉山銀行帳戶已經遺
        失八年多了，才去申請這件的」、「伊知道帳戶是被同
        事偷去的，是因伊住的地方沒有什麼朋友會去，而且只
        有這個朋友大概在去年十二月至今年一月有去過」、「
        伊在春節那時候找不到系爭帳戶，後來伊去銀行掛失，
        銀行就說提款卡在分行而已，沒有說伊的帳戶已經被盜
        用了」、「伊將密碼寫在存摺的套子上，因為之前有遺
        失提款卡一次，…，伊不想用原來的密碼，又怕密碼忘
        記，所以就先把密碼改為123456，並寫在存摺的套子上
        ，後來伊有想去更改123456的密碼，但是忘記去更改密
        碼」、「伊沒有去報案，是因那時為時已久，銀行又跟
        伊說伊的提款卡在分行，伊想說伊也不確定是誰」、「
        伊沒有去拿提款卡，是因為銀行叫伊去分行補辦」、「
        伊沒有找到姓許的那個人，該人是於96年10月做鷹架的
        同事」等語（見院卷頁39至40）。
      (3)互核被告上開分別於偵查及本院審理時之供述均屬一致
        ，且依台新國際商業銀行函稱「該帳戶（指系爭帳戶）
        於98年2月3日有透過電話方式掛失存摺之紀錄（當時亦
        欲掛失金融卡，惟該行業於98年2月2日已將該帳戶設定
        為疑似詐騙戶，故該行系統已無法再作掛失設定）」等
        情，有該銀行98年7月30日台新作文字第9811833號函一
        份在卷可參，核與被告供稱伊係於二月初發現帳戶被偷
        ，即馬上打電話至銀行掛失等語相符，堪認被告之系爭
        帳戶之存摺、提款卡及密碼應有遺失，且被告於98年2
        月3日即有打電話向銀行掛失。
    4.公訴人另以帳戶持有人通常不會將密碼與提款卡放置一起
      等情，均屬情理之常，公訴人前開論辯，自非無據。然被
      告犯罪事實之認定，須有積極證據可為佐證，且基於被告
      無自證己罪之義務，尚不能僅以被告辯詞不足採，遽爾認
      定其有犯罪行為之實行，揆諸刑事訴訟法及最高法院判例
      、判決要旨已反覆申明此旨，自應為被告有利之認定。查
      本件被告自始即否認有何幫助恐嚇取財之犯行，而辯稱申
      請帳戶業已遺失，公訴人雖提出上述論據，主張被告所述
      不實，其辯詞不可採，然若無積極證據可證明被告確係明
      知其帳戶可能做為人頭帳戶，仍將提款卡交付他人使用，
      即不能僅以該帳戶事後確遭作為人頭帳戶使用，率爾推論
      被告有故意提供帳戶之行為。此外，公訴人並未提出其他
      積極證據以供本院審酌，並證明被告有其他幫助詐欺犯行
      ，依據前述說明，依法自應為被告無罪之諭知。
    5.又公訴人以被告之智識、年齡及社會經驗觀之，應有能力
      將自己之提款卡密碼熟記，無庸另外記載在提款卡上之必
      要，及系爭帳戶迄今有超過2年以上期間未用，僅姊妹間
      曾匯款2、3次而去提領現金，金額都在2、3千元之間，然
      觀之系爭帳戶之資金異動明細表所載，該帳戶自96年2月1
      3日起至97年8月14日止，交易次數尚屬頻繁，足見被告仍
      時常以提款卡為提領行為，主張被告辯詞不可採。惟若無
      積極證據可證明被告確係明知其帳戶可能做為人頭帳戶，
      仍將提款卡交付他人使用，即不能僅以該帳戶事後確遭作
      為人頭帳戶使用，率爾推論被告有故意提供帳戶之行為。
      此外，公訴人並未提出其他積極證據以供本院審酌，並證
      明被告有其他幫助恐嚇取財之犯行，依據前述說明，依法
      自應為被告無罪之諭知。
八、綜上所查，本件並無任何積極證據足資證明被告有將其系爭
    帳戶交付予犯罪集團使用，是亦無證據足以證明被告具有幫
    助犯罪集團恐嚇取財之不確定故意，自難僅憑系爭帳號為被
    告所申請，及被害人甲○○、丁○○之匯款收據及被告系爭
    帳戶開戶基本資料及歷史交易清單各一份，遽認被告成立幫
    助恐嚇取財罪，是本件尚未達到通常一般之人均不致有所懷
    疑，而得確信其為真實之程度者，而有合理之懷疑存在，致
    無從為被告涉有上開犯行之確信，揆諸前述說明，是被告被
    訴上開罪名不能證明，依法應為無罪判決之諭知。
據上論斷，應依刑事訴訟法第301條第1項，判決如主文。
本案經檢察官丙○○到庭執行職務。
中    華    民    國    98    年    10    月    14    日
                刑事第二庭  審判長 法  官  蘇義洲
                                   法  官  童來好
                                   法  官  黃瑪玲
以上正本證明與原本無異。
如不服本判決，應於本判決送達後10日內，向本院提出上訴書狀
，並應敘述具體理由。如未敘述上訴理由者，應於上訴期間屆滿
後20日內向本院補提理由書狀（均須按他造當事人之人數附繕本
）「切勿逕送上級法院」。
                                   書記官  黃玉秀
中    華    民    國    98    年    10    月    14    日
附表
┌──┬────┬───────┬───────┬─────┬───┐
│編號│被害人  │遭勒贖時間    │被害人匯款時間│被害人匯款│遭擄賽│
│    │        │              │              │金額（新台│鴿數量│
│    │        │              │              │幣）      │      │
├──┼────┼───────┼───────┼─────┼───┤
│1   │甲○○  │98年1月19日上 │98年1月19日中 │2570元    │1隻   │
│    │        │午8時許       │午12時10分許  │          │      │
├──┼────┼───────┼───────┼─────┼───┤
│2   │丁○○  │98年1月21日上 │98年1月22日上 │7萬元（以 │8隻   │
│    │        │午10時20分許  │午10時30分許  │黃素美名義│      │
│    │        │              │              │匯款）    │      │
└──┴────┴───────┴───────┴─────┴───┘


司法院資訊處製作；財團法人民間司法改革基金會備份。
